【裁判字號】    95,上訴,604
【裁判日期】    950622
【裁判案由】    違反藥事法
【裁判全文】
臺灣高等法院高雄分院刑事判決         95年度上訴字第604號
上  訴  人  臺灣高雄地方法院檢察署檢察官
上  訴  人
即  被  告  丙○○
選任辯護人  謝嘉順律師
上列上訴人因被告違反藥事法案件，不服臺灣高雄地方法院94年
度訴字第4217號中華民國95年2 月17日第一審判決（起訴案號：
臺灣高雄地方法院檢察署94年度偵字第26480 號），提起上訴，
本院判決如下：
     主  文
原判決撤銷。
丙○○連續明知為偽藥而轉讓，處有期徒刑捌月。
     事  實
一、丙○○為艾倫比亞（ALBION COSMETICS）企業股份有限公司
    （以下簡稱艾倫比亞公司）所僱用之員工，負責位在高雄市
    前金區○○○路266-1 號漢神名店百貨股份有限公司（以下
    簡稱漢神百貨公司）1 樓專櫃銷售該公司所屬之化妝品、保
    養品。緣在台北市○○○路○段45號太平洋SOGO百貨忠孝店
    負責化妝品銷售之甲○○（臺灣臺北地方法院檢察署檢察官
    以95年度偵字第495 號不起訴處分）於民國93年4 、5 月間
    某日，向不詳姓名年籍之女子以每瓶（內裝80粒咖啡色膠囊
    ）新台幣（下同）3700元購入未經核准、擅自製造且未標示
    藥品成分、使用方法、副作用及使用期限之偽藥5 瓶，經服
    用半瓶後，經其夫告知欲懷孕勿亂服藥，而將剩餘之偽藥（
    4 瓶又40粒咖啡色膠囊）以原價轉讓予艾倫比亞公司所僱用
    負責太平洋SOGO百貨忠孝店專櫃銷售之戊○○，丙○○從戊○○處得知該偽藥有心悸、興奮及失眠等副作用，但對於減
    肥有顯著之效果，遂於93年7 月間央請戊○○（被訴違反毒
    品危害防制條例部分，已經臺灣高雄地方法院檢察署檢察官
    94年度偵續字第232 號不起訴處分，並經臺灣高等法院高雄
    分院檢察署檢察官以95年度上聲議字第446 號駁回再議確定
    ；違反藥事法部分現臺灣士林地方法院檢察署檢察官偵查中
    ）以原價轉讓1 瓶上開偽藥，丙○○服用後確有興奮失眠之
    副作用產生，體重確有減輕。適有漢神百貨公司艾倫比亞專
    櫃顧客鍾紫崴（業於94年6 月26日下午5 時12分許跳樓自殺
    去世）於數次購買化粧品期間中見丙○○體重明顯減輕，遂
    向丙○○詢問減肥方法，經丙○○告知係服用上開藥物後，
    鍾紫崴即表有興趣服用，丙○○遂於93年8 月至9 月間某日
    ，明知上開藥物係未經核准、擅自製造，且無行政院衛生署
    核准製造字號及藥品成分、使用方法、副作用、使用期限及
    製造者之標示，並有前開副作用，仍基於轉讓偽藥之概括犯
    意，將上開40粒咖啡色膠囊之偽藥以原價即1850元在漢神百
    貨公司1 樓轉讓交付予鍾紫崴。復於93年9 月21日前某日，
    丙○○又承上開犯意，向戊○○要求轉讓1 瓶上開偽藥，惟
    戊○○已將偽藥轉讓予丁○○，丙○○遂向丁○○要求轉讓
    偽藥1 瓶，並寄至漢神百貨公司艾倫比亞專櫃以便其交付鍾
    紫崴，丁○○（違反藥事法部分，經臺灣高雄地方法院檢察
    署檢察官以95年度偵字第9791號緩起訴處分）應允之，丙○○遂於漢神百貨公司1 樓專櫃處將偽藥1 瓶轉讓交付予鍾紫
    崴，並請鍾紫崴匯款至指定帳戶即丁○○所有彰化銀行城內
    分行帳號0000000000000000號，鍾紫崴於93年9 月21日即自
    玉山商業銀行北高雄分行帳號0000000000000 號匯款3,700
    元予丁○○上開帳戶。鍾紫崴陸續服用上開偽藥後，因出現
    異常興奮、心悸、無法入睡、無法進食等副作用，停止服用
    後產生戒斷現象，於93年11月4 日晚上某時緊急送往高雄醫
    學大學附設中和紀念醫院治療，始知上情，並於93年11月15
    日向台灣高雄地方法院檢察署提出告訴，並提出5 顆咖啡色
    膠囊之偽藥。
二、案經鍾紫崴、乙○○訴請台灣高雄地方法院檢察署檢察官偵
    查起訴。
     理  由
壹、程序部分：
    按被告以外之人於審判外之陳述雖不符刑事訴訟法第159 條
    之1 至之4 等4條 之規定，而經當事人於審判程序同意作為
    證據，法院審酌該言詞陳述或書面陳述作成時之情況，認為
    適當者，亦得為證據；當事人、代理人或辯護人於法院調查
    證據時，知有刑事訴訟法第159 條第1 項不得為證據之情形
    ，而未於言詞辯論終結前聲明異議者，視為有前項之同意，
    同法第159 條之5 定有明文。本件當事人檢察官、被告及辯
    護人於本院準備程序時就公訴人所提之供述證據及書面證據
    均不爭執，揆諸前開說明，本案認定犯罪事實所憑之資料，
    均具有證據能力。
貳、實體部分：
一、訊據上訴人即被告丙○○對於上開連續2 次轉讓扣案之咖啡
    色膠囊包裝之藥物予鍾紫崴等情並不爭執，惟矢口否認知悉
    所轉讓之藥物為偽藥，辯稱：被告自己也有吃，並不知道該
    藥是偽藥等語。
二、經查：
  (一)被告於警訊時坦承：「鍾紫崴於93年8 月及9 月間曾拜託我
    幫她拿過2 次減肥藥，減肥藥是罐裝，1 罐內裝有80顆新台
    幣3,700 元，第一次我分一半40顆給鍾紫崴，價錢是1,850
    元，鍾紫崴吃的很快，我們一天都只吃1 顆，但鍾紫崴1 天
    卻吃3 顆，我們曾勸她只能吃1 顆，但她不聽，第2 次要我
    幫她拿一整罐80顆，鍾紫崴都是親自至漢神百貨公司拿的…
    …」、「我們同事談起她（指鍾紫崴）曾抽脂失敗，她問我
    說最近變瘦，她就請我幫她代買，第1 次我先賣她我原本要
    吃的一半40顆，之後她透過我跟我台北的同事又買了1 瓶」
    等語（參見台灣高雄地方法院檢察署94年度偵字第12446 號
    偵查卷第7 頁、第49頁），另於原審行準備程序中亦供承「
    因為我之前買1 罐有80顆，我吃了2 、30顆，有剩下，他就
    要我先賣給他，他很快吃完，我有向他說一天1 顆，但是他
    一天吃2 、3 顆，效果明顯，他要我再買，我就幫他問…」
    等語（參見原審法院審理卷第21頁），另戊○○於偵查中亦
    供述「她（鍾紫崴）請丙○○幫她買，丙○○再找我，我再
    找我同事甲○○…」等情（參見台灣高雄地方法院檢察署94
    年度偵字第12446 號偵查卷第48頁），另證人甲○○於檢察
    官偵查中亦證述有將系爭藥物以原價3,700 元轉讓4 瓶半予
    戊○○等語（參見台灣高雄地方法院檢察署94年度偵字第12
    446 號偵查卷第54頁），此外，被告提供丁○○所有彰化銀
    行城內分行帳號0000000000000000號帳戶供鍾紫崴匯款，而
    鍾紫崴確有於93年9 月21日自玉山商業銀行北高雄分行帳號
    0000000000000 號匯入3700元予丁○○上開帳戶等情，亦有
    玉山商業銀行北高雄分行94年2 月1 日玉北高雄字第050127
    03號函1 紙及丁○○存存摺帳戶資料及交易明細查詢資料1
    份附卷可查（參見台灣高雄地方法院檢察署93年度發查字第
    5300號偵查卷第19頁及台灣高雄地方法院檢察署94 年 度調
    字第29號偵查卷第29頁）。本院審理中，證人甲○○復證稱
    ：「（本件轉讓於蘇慧如減肥藥品如何取得？）我在上班的
    時候，有人發放廣告單向我介紹。」，「（為何會購買這件
    藥品？）因為當時我想要結婚，想要瘦下來。」，「（當時
    為何會把這些藥品轉讓給戊○○？）當時因為結婚了，而且
    想要生小孩，所以不敢吃藥，故而轉讓給戊○○。」；證人
    戊○○證稱：「（如何取得本件減肥藥品？）是我向甲○○
    拿的。」，「（是否拿到減肥藥之後，有自行服用？）我自
    己有服用。」，「（為何會將藥品轉讓給丙○○？）因為是
    因為丙○○看我吃了有效，她也想要瘦下來，所以就問我。
    」，「（購買藥品所有過程中與鍾紫崴小姐有無接觸過？）
    我與鍾紫崴沒有見過面，鍾紫崴只有打電話給我，她在電話
    中問我有無減肥藥。」；證人丁○○證稱：「（如何取得減
    肥藥品？）我是從戊○○那邊取得，因為我看到她減肥有效
    ，我就向她要。」，「（為何會把減肥藥品轉讓給丙○○再
    轉給鍾紫崴？）當時係因為鍾紫崴向丙○○要藥品，在輾轉
    之間知道我那邊還有，所以就由我這邊先給她，我就將藥品
    寄送給丙○○。」等語（以上見本院95年6 月15日審判筆錄
    ），足證被告丙○○確有連續2 次以原價轉讓系爭藥物予鍾
    紫崴之情事。
  (二)又扣案之藥品，外包裝係白色塑膠罐，裝體為咖啡色之膠囊
    ，於外包裝並無任何行政院衛生署核准製造字號及藥品成分
    、使用方法、副作用、使用期限及製造者之標示，此為被告
    所是認（參見原審法院審理卷第69頁）。另該藥品經送高雄
    醫學大學附設中和紀念醫院以氣相層析質譜儀法檢驗，檢出
    Diazepam、Caffeine、Clobenzorex 成分之事實，有該院93
    年12月28日編號0000-000號檢驗報告附卷可稽（參見93年度
    發查字第5300號偵查卷第16頁）。而安定（二氮平）（Diaz
    epam）經行政院於88年12月8 日以（88）台衛字第44501 號
    公告為第四級管制藥品第19項之事實，有該公告附於原審法
    院卷可查。另該藥物經公訴人送請行政院衛生署鑑定是否為
    偽藥或禁藥，經行政院衛生署94年11月22日以衛署藥字第09
    40058192號函示「復查高雄醫學大學附設中和紀念醫院檢驗
    編號0000-000號報告所載，檢體咖啡色膠囊5 顆檢出含Diaz
    epam、Caffeine、Clobenzorex 西藥成分，應以藥品列管，
    其中Diazepm 屬第四級管制藥品。同時含Diazepam、Caffei
    ne、Clobenzorex 成分產品，經查本署藥品許可證電腦資料
    ，本署未曾核准。請就其來源認屬藥事法第20條第1 款之偽
    藥，抑或藥事法第22條第2 款之禁藥，併予敘明」等語，有
    該函1 紙在卷可查（參見台灣高雄地方法院檢察署94年度調
    字第29號偵查卷第72頁），本案所查扣之藥品並無證據顯示
    係未經核准而自國外擅自輸入，且本案公訴人亦未舉證證明
    扣案之藥品係屬未經核准擅自輸入之藥品，自不屬於藥事法
    第22條第2 款所規範之禁藥，應認該等藥品為藥事法第20條
    第1 款之偽藥。
  (三)被告雖辯稱其不知藥品之成分而不知是偽藥云云。然被告向
    戊○○所購得之藥品，並無行政院衛生署核准製造字號及藥
    品成分、使用方法、副作用、使用期限及製造者之標示，已
    如前述，依被告從事多年化粧品之銷售，自應明知化粧品中
    含有醫療藥品成分者須衛生署查驗核准發給許可證始可合法
    銷售，另合法之化粧品亦須在仿單或包裝上載明許可證或核
    准字號、成分、用途、用法、重量或容量等情（參見化粧品
    衛生管理條例第6 條第1 項、第7 條第1 項），更遑論一般
    合法藥品之規範，被告自扣案藥品之外觀上顯然即可得知非
    屬合法藥品。其次，戊○○於偵查中亦供述「那種藥吃了會
    口乾、心跳加快、心悸」、「（你同事尚有何人吃過？）大
    家有分著吃，但有些人吃1 、2 次就不吃了，因為感覺會有
    心悸、口乾之現象」等語（參見台灣高雄地方法院檢察署94
    年度調字第29號偵查卷第48頁），而被告自承吃藥後前3 天
    睡不著一節（參見台灣高雄地方法院檢察署94年度調字第29
    號偵查卷第49頁）於原審法院審理時亦自承服用後前2 天會
    睡不著 (參見原審法院審理卷第66頁)， 足認被告明知扣案
    之藥品係有副作用，然卻未見藥品外觀有任何說明，且對於
    藥品用量亦未有指示，佐以被告取得藥品之方式係向同為百
    貨公司專櫃小姐之同事所購得，此等交易方式，並非一般藥
    品自醫師開立處方箋或合法藥局所購買，顯見該項藥品之交
    易並非透過正常管道交易，可證被告對於所轉讓之藥品之來
    源亦應有所懷疑；綜上，由以上證據所示，堪認被告確實明
    知其所轉讓之藥品係未經核准而製造之偽藥，被告雖辯稱不
    知偽藥之成分，仍無礙被告明知該藥品為偽藥之事實，且與
    該藥是否為管制藥品尚無關係，附此敘明。被告所辯均不足
    採信，本件事證明確，被告犯行堪以認定。
三、查被告丙○○係以購入系爭藥品之原價即一罐3,700 元，半
    罐1,850 元轉讓與鍾紫崴，尚難認被告有營利之意圖。核被
    告所為，係犯藥事法第83條第1 項轉讓偽藥罪。被告先後2
    次犯行，時間緊接，所犯罪名相同，顯係出於概括之犯意反
    覆為之，為連續犯，應依刑法第56條之規定以論以一罪。至
    被告轉讓上開偽藥予鍾紫崴，鍾紫崴陸續服用上開偽藥後，
    因出現異常興奮、心悸、無法入睡、無法進食等副作用，停
    止服用後產生戒斷現象，於93年11月4 日晚上某時緊急送往
    高雄醫學大學附設中和紀念醫院治療一節，是否涉犯過失傷
    害罪嫌一節，因刑法之過失犯係以：「行為人雖非故意。但
    按其情節應注意，並能注意，而不注意者，為過失。」；「
    行為人對於構成犯罪之事實，雖預見其能發生而確信其不發
    生者，以過失論。」為其構成要件。查本件被告及證人戊○○、甲○○、丁○○於服用後均有達到減肥之效果，並無其
    他後遺症，已如前述，而被告轉讓之目的既僅係單純為達到
    減肥之效果，尚難認被告就鍾紫崴陸續服用上開偽藥後所產
    生上癮、戒斷結果能預見，且事前能注意防止之情形，自無
    過失之可言，不另成立過失傷害罪，併予敘明。
四、原審據以論罪科刑，固非無見。惟按依藥事法第79條第1 項
    規定，查獲之偽藥沒入銷燬之，僅有行政上沒入之規定，且
    本件並未認定被告轉讓第四級毒品罪，扣押之咖啡色膠囊5
    顆，在本案中無從認係違禁物，自不能宣告沒收（該咖啡色
    膠囊已非被告所有，亦不能依刑法第38條第1 項第2 款宣告
    沒收），原判決予以割裂適用，認扣案之偽藥含有行政院衛
    生署公告之第四級毒品，依毒品危害防制條例第18條第1 項
    後段規定應沒入銷燬，固屬行政沒入範圍，惟同條例規定，
    凡製造、運輸、販賣、引誘他人吸用及轉讓第四級毒品，均
    有處罰明文，足證第四級毒品應屬違禁物，依刑法第38條第
    1 項第1 款，不論是否屬於被告所有諭知沒收云云，尚有未
    洽。檢察官上訴意旨，以原審量刑過輕；被告上訴意旨，仍
    執前詞，否認犯罪；均指摘原判決不當，雖均無理由，惟原
    判決既有上開可議之處，自仍應由本院將原判決撤銷改判。
    爰審酌被告身為化粧品專櫃小姐對於顧客本應負擔商品交易
    安全之義務，惟被告卻乘鍾紫崴購買化粧品之際，轉讓系爭
    偽藥，致鍾紫崴產生異常興奮、心悸、無法入睡、無法進食
    等副作用，且被告於警詢中供述「鍾紫崴吃的很快，我們1
    天都祇吃1 顆，但鍾紫崴1 天卻吃3 顆，我們都曾勸她祇吃
    1 顆，但她不聽」等語（參見台灣高雄地方法院檢察署94年
    度偵字第12446 號偵查卷第7 頁），且依被告第1 次轉讓40
    顆偽藥予鍾紫崴之時點迄鍾紫崴再次要求購買系爭藥品，鍾
    紫崴每天使用之數量被告自應有所知悉，被告卻仍再次轉讓
    系爭藥物，完全無視於鍾紫崴過度服用藥物對身體健康所造
    成之影響，及其犯罪後仍未坦承犯行，態度不佳等一切情狀
    ，仍如原審量處如主文第2 項所示之刑。末按藥事法第79條
    第1 項規定，查獲之偽藥沒入銷燬，此規定之「沒入銷燬」
    係行政罰，為行政機關執行之事項，並非刑法所規定之從刑
    ；另公訴人聲請依藥事法第88條規定沒收扣案之偽藥，然該
    法88條規定「依本法查獲供製造、調劑偽藥、禁藥之器材，
    不問屬於犯人與否，沒收之」，係指供調劑偽藥之器材而言
    ，非單針對偽藥所為之規定；另扣案之咖啡色膠囊已非被告
    所有，亦不能依刑法第38條第1 項第2 款宣告沒收，爰不另
    為沒收之諭知。另按毒品危害防制條例固於93年1 月9 日修
    正公布，將安定列為修正後毒品危害防制條例第2 條第2 項
    第4 款之第四級毒品，同條例第8 條第4 項規定：轉讓第四
    級毒品者，處1 年以下有期徒刑，得併科新台幣10萬元以下
    罰金。惟公訴人認被告並不知悉扣案偽藥中含有安定之成分
    ，本院衡諸常理，倘被告知悉上開減肥藥含有第四級毒品成
    分，應無購買上開減肥藥並自己服用之理，亦認並無證據顯
    示被告明確知悉扣案偽藥中含有第四級毒品安定之成分，其
    無轉讓第四級毒品之犯意存在，故不另構成違反毒品危害防
    制條例第8 條第4 項規定轉讓第四級毒品罪。另戊○○所提
    供之2 顆咖啡色膠囊及外包裝罐1 個與本案無涉，無從宣告
    沒收，均併此敘明。
據上論結，應依刑事訴訟法第369 條第1 項前段、第364 條、第
299 條第1 項前段，藥事法第83條第1 項，刑法第11條前段、第
56條，判決如主文。
本案經檢察官張金塗到庭執行職務。
中    華    民    國    95    年    6     月   22    日
            刑事第五庭  審判長法  官  曾永宗
                              法  官  陳  箐
                              法  官  任森銓
以上正本證明與原本無異。
如不服本判決應於收受本判決後10日內向本院提出上訴書狀，其
未敘述上訴理由者，並得於提起上訴後10日內向本院補提理由書
狀（均須按他造當事人之人數附繕本）「切勿逕送上級法院」。
中    華    民    國    95    年    6     月   22    日
                              書記官  蘇恒仁
附錄本判決論罪科刑法條：
藥事法第83條第1 項：
明知為偽藥或禁藥，而販賣、供應、調劑、運送、寄藏、牙保、
轉讓或意圖販賣而陳列者，處7 年以下有期徒刑，得併科新臺幣
5 百萬元以下罰金


司法院資訊處製作；財團法人民間司法改革基金會備份。
